【裁判字號】    92,訴,308
【裁判日期】    920912
【裁判案由】    貪污
【裁判全文】
臺灣嘉義地方法院刑事判決                          九十二年度訴字第三八號
    公  訴  人  臺灣嘉義地方法院檢察署檢察官
    被      告  丙○○
    選任辯護人  吳啟勳
右列被告因貪污案件，經檢察官提起公訴（九十一年度偵字第五九○七號），本院判
決如左：
    主  文
丙○○無罪。
    理  由
一公訴意旨：
  (一)被告丙○○為嘉義市建設局市場管理課課長，係依據法令從事公務之人員，同案
    被告戊○○、甲○○二人（業經檢察官撤回起訴）分別為嘉義市攤販協會（下稱
    攤販協會）之理事長、常務理事，同案被告丁○○○、乙○○二人（亦經檢察官
    撤回起訴）則分別為戊○○、甲○○之配偶。緣被告於民國九十年十一月間利用
    其督導辦理「委託經營嘉義市永和市場土地及附屬設施」招標業務（下稱本招標
    案）之機會，明知參標廠商不得借用他人之名義參加投標，為使攤販協會於同年
    十一月二十七日公開投標時順利取得本招標案經營管理權，竟於開標前某日在其
    管理課辦公室內當場指示戊○○務必參加投標，且須準備三份標單以參加該招標
    案。戊○○意圖影響採購結果，乃與甲○○等理監事協議攤販協會之投標金額為
    新臺幣（下同）三百零七萬三千元，再與有犯意聯絡之甲○○協議以乙○○名義
    以三百零七萬二千八百八十元之金額參加投標，並自行決定以其妻丁○○○名義
    以三百零七萬二千九百元之金額參加投標，以此方式虛偽參加投標程序，確保攤
    販協會順利得標（本招標案採購金額為三百零七萬二千八百八十元，在底價以上
    之最高標價為得標廠商），同時指示攤販協會人員己○○向臺灣銀行嘉義分行購
    買票號ＦＦ0000000、ＦＦ0000000、ＦＦ0000000號，面
    額同為十五萬元之連號支票三紙作為參標押標金。於開標當日，招標案主持人即
    嘉義市政府秘書翁美芳裁示開標，攤販協會因而順利圍標，致使開標發生不正確
    結果而取得本招標案經營管理權，並得以獲取四年租金收入約四百三十二萬元，
    所得利益約一百二十四萬餘元。
  (二)被告所為，係構成貪污治罪條例第六條一項第四款之圖利罪嫌。
二公訴意旨所憑論據：
  (一)嘉義市政府辦理委託經營本招標案招標前，被告確曾打電話至攤販協會通知己○○轉告戊○○至其辦公室討論招標案，當日下午戊○○會同總幹事張博文、己○○前往商討，當時被告告知，永和市場土地及附屬設施原本係攤販協會租賃使用
    ，但由於本招標案要有三家廠商以上才能開標，故要求戊○○等三人準備三份標
    單投標，以免被其他參標者得標；又攤販協會第六屆第十二次理監事會議，約於
    九十年十月間，地點在攤販協會會所，因攤販協會舉行理監事會議均請主管機關
    參與，所以被告才出席該次會議，會議中被告有表示只有該協會一份標單不能開
    標，一定要有三份標單才能開標；而後戊○○基於照顧攤販及協會利益，確保攤
    販協會能繼續得標經營永和市場，為了防止因投標家數不足而流標，不得已才借
    用同案被告丁○○○、乙○○二人名義參與投標等情，業經戊○○供述明確，復
    經證人己○○證稱屬實。
  (二)甲○○以乙○○名義參與本招標案，戊○○要求甲○○配合投標，且由戊○○、
    張博文、己○○、甲○○於九十年十一月間在攤販協會辦公室商議，由戊○○指
    示張博文、己○○填寫投標單及相關投標資料，而攤販協會參加前述招標案之投
    標價格係由理監事會議決定，包括甲○○、戊○○及理事施金盾等人商議後決定
    等情，復為甲○○供述明確。
  (三)被告於九十年十一月二十五日上午電話通知己○○於下午一時四十分許至其辦公
    室會商投標本招標案事宜，當時張博文、戊○○均到場會商，會商中被告說要準
    備三份標單，其中一張是攤販協會，而戊○○、張博文二人決定以丁○○○、乙○○之標單投標，迄同日下午三時許，全體理監事在攤販協會辦公室開會決定，
    其中開會者是戊○○、張博文、己○○及理事六位、監事一位、常務監事二位，
    而後戊○○決定以上述三份標單投標及投標價格，又於同月二十七日開標時有嘉
    義市政府發包中心技士簡錦松、被告、戊○○、甲○○、張博文、己○○在場，
    其中簡錦松負責審查參標資格等資料，翁美芳則擔任主持人，但丁○○○、乙○○二人並未到場參標，又開標時簡錦松發現己○○買受之本票三張連號，簡錦松
    即知會法制室、被告及市政府人員協商，才決定開標，最後翁美芬則宣布由攤販
    協會以三百零七萬三千元得標等情，業經己○○、翁美芳、張博文、簡錦松證稱
    明確，互核證述情節大致相符，且丁○○○、乙○○亦均坦承因被告說須付三份
    標單才可以參加投標，而後才以伊等名義參標，但實際上伊等並未參標等語。
  (四)參加投標之攤販協會、丁○○○及乙○○投標金額分別為三百零七萬三千元、三
    百零七萬二千九百元及三百零七萬二千八百八十元，彼此間與底價三百零七萬二
    千八百八十元均甚接近，顯見當時確實有意讓攤販協會得標。況嘉義市政府社會
    局局長饒嘉博亦證稱約從七十二年至八十四年市場標售均流標，直至八十五年七
    月十五日起由攤販協會承租，迄八十五年十一月十五日攤販協會就拒絕而申請停
    止租約，後來於八十六年八月間再辦理公開招標又流標，直至八十六年十一月第
    三次公開招標，由攤販協會以二百五十六萬元得標，永和市場從招標起至八十六
    年十一月得標止，共十四年，期間只有四個月出租，其餘十三年四月皆空置，嘉
    義市政府必須負擔水電費、地價稅、管理費約須花費八百萬元，及伊說明永和市
    場招標之過程及背景，而市場管理課基於職責能夠地盡其利，增進市庫收入及攤
    販有效管理等，才用心辦理這項業務，希能順利標售等語。
  (五)此外並有臺灣銀行嘉義分行票號ＦＦ0000000、ＦＦ0000000、Ｆ
    Ｆ0000000號支票影本、支票申請代收入傳票影本，攤販協會、乙○○及
    丁○○○參標所附之押標金申請單、退還押標金及工程標單，暨嘉義市政府開標
    紀錄等資料影本、嘉義市政府招標公告在卷可稽。
  (六)被告辯稱並沒有指示戊○○準備三份標單參加本招標案，因之前戊○○在理監事
    大會中問伊說八十五年永和市場招標案，只有一家參標即可，為何此次須三家以
    上參標才可開標，伊才答說之前是標租法令規定，而此次是根據政府採購法規定
    ，須三家以上參標才可開標，但伊不知當時是否攤販協會、丁○○○及乙○○參
    加該招標，因本招標案是簡錦松負責處理，開標後決標將所有相關卷宗交給管理
    課技士黃振鋒辦理通知繳款等後續業務，又招標時伊有在場列席，但不知他們決
    定內容為何，當時伊等均依規定辦理投標之事等語，不值採信。
三本院之判斷：
  (一)按犯罪事實應依證據認定之，無證據不得推定其犯罪事實；又不能證明被告犯罪
    者，應諭知無罪之判決，刑事訴訟法第一百五十四條、第三百零一條第一項分別
    定有明文。
  (二)次按九十一年二月六日修正前政府採購法第八十七條規定「（第一項）意圖使廠
    商不為投標、違反其本意投標，或使得標廠商放棄得標、得標後轉包或分包，而
    施強暴、脅迫、藥劑或催眠術者，處一年以上七年以下有期徒刑，得併科新台幣
    三百萬元以下罰金。（第二項）犯前項之罪，因而致人於死者，處無期徒刑或七
    年以上有期徒刑；致重傷者，處三年以上十年以下有期徒刑，各得併科新台幣三
    百萬元以下罰金。（第三項）以詐術或其他非法之方法，使廠商無法投標或開標
    發生不正確結果者，處五年以下有期徒刑，得併科新台幣一百萬元以下罰金。（
    第四項）意圖影響決標價格或獲取不當利益，而以契約、協議或其他方式之合意
    ，使廠商不為投標或不為價格之競爭者，處六月以上五年以下有期徒刑，得併科
    新台幣一百萬元以下罰金。（第五項）第一項、第三項及第四項之未遂犯罰之。
    」現行條文規定「（第一項）意圖使廠商不為投標、違反其本意投標，或使得標
    廠商放棄得標、得標後轉包或分包，而施強暴、脅迫、藥劑或催眠術者，處一年
    以上七年以下有期徒刑，得併科新臺幣三百萬元以下罰金。（第二項）犯前項之
    罪，因而致人於死者，處無期徒刑或七年以上有期徒刑；致重傷者，處三年以上
    十年以下有期徒刑，各得併科新臺幣三百萬元以下罰金。（第三項）以詐術或其
    他非法之方法，使廠商無法投標或開標發生不正確結果者，處五年以下有期徒刑
    ，得併科新臺幣一百萬元以下罰金。（第四項）意圖影響決標價格或獲取不當利
    益，而以契約、協議或其他方式之合意，使廠商不為投標或不為價格之競爭者，
    處六月以上五年以下有期徒刑，得併科新臺幣一百萬元以下罰金。（第五項）意
    圖影響採購結果或獲取不當利益，而借用他人名義或證件投標者，處三年以下有
    期徒刑，得併科新臺幣一百萬元以下罰金。容許他人借用本人名義或證件參加投
    標者，亦同。（第六項）第一項、第三項及第四項之未遂犯罰之。」前開修正前
    政府採購法第八十七條第四項之規定，係所謂「任意圍標」之型態，在政府採購
    法施行前，係以公平交易法之聯合行為加以處罰，此條項之處罰前提需有「影響
    決標價格或獲取不當利益」之意圖，而行為人手段則須為「以契約、協議或其他
    方式之合意」，其結果須為「使廠商不為投標」與「使廠商不為價格競爭」。而
    所謂「使廠商不為價格競爭」係指原有投標意思之廠商，由於合意之結果而不為
    價格競爭。換言之，如投標者本無投標之意思，而為陪標即容許他人借用本人名
    義或證件參加投標者，修正前之政府採購法並無處罰明文，此即前開條文增訂借
    用他人名義或證件投標、容許他人借用本人名義或證件參加投標予以處罰規定之
    立法目的。又按同法第四十八條第一項規定「機關依本法規定辦理招標，除有下
    列情形之一不予開標決標外，有三家以上合格廠商投標，即應依招標文件所定時
    間開標決標：一  變更或補充招標文件內容者。二  發現有足以影響採購公正之
    違法或不當行為者。三  依第八十二條規定暫緩開標者。四  依第八十四條規定
    暫停採購程序者。五  依第八十五條規定由招標機關另為適法之處置者。六  因
    應突發事故者。七  採購計畫變更或取銷採購者。八  經主管機關認定之特殊情
    形。」是原則上有三家以上合格廠商投標，即應依招標文件所定時間開標決標。
  (三)訊據被告固坦認曾打電話通知攤販協會人員至其辦公室，然堅決否認有何圖利犯
    行，辯稱：嘉義市政府有輔導攤販進入市場營業的政策，因為攤販協會對於招標
    程序、招標底價提高質疑，所以建設局長陳光興指示我通知攤販協會人員前來，
    向他們說明政府採購法規定必須三家以上投標才能開標，並沒有指示戊○○陪標
    ，我要他們標價高一點，是為了增加市政府收入，辦公室是公開場合，招標承辦
    人員也都在場，我不可能談論違法的事等語。
  (四)經查：
    1.本招標案經嘉義市政府公告招標，開標日期為九十一年十一月二十七日，採購
      金額為三百零七萬二千八百八十元，押標金為十五萬元，在底價以上之最高標
      價得標，有攤販協會、丁○○○、乙○○投標，投標價分別為三百零七萬三千
      元、三百零七萬二千九百元、三百零七萬二千八百八十元，並分別繳納連號之
      保證金支票，開標結果由攤販協會得標，而丁○○○、乙○○二人係由戊○○
      以彼等名義參加投標並決定投標價格等情，業據同案被告戊○○、甲○○、丁○○○、乙○○供承及證人己○○證述在卷（調查站卷第一至二三、二八至三
      二頁），且有嘉義市政府招標公告、開標決標紀錄、臺灣銀行本行支票申請書
      代收入傳票、支票、臺灣銀行代理公庫送繳憑單、攤販協會資料、押標金申請
      單、工程標單可憑（調查站卷第四一至五四頁），固屬真實。
    2.惟被告於開標前通知戊○○等人至辦公室，係向其等告知政府採購法規定必須
      三家以上廠商投標，始許開標，如有更多人競標，才不致流標，並非授意攤販
      協會成員借用他人名義或證件參加投標等情，業據戊○○及己○○到庭結證屬
      實（本院卷第六九至七二頁），另戊○○於調查站詢問中亦供稱被告向伊告知
      ，務必要有三張標單以上投標，底價必須高於公告底價才會決標等語（調查站
      卷第二頁反面），並無關於被告示意陪標之不利供述，則己○○、張博文於調
      查站詢問中及檢察官偵查中供稱被告要攤販協會準備三份標單云云（調查站卷
      第十三頁正面、第十六頁正面、第三四頁正面，偵查卷第十三頁正面、第十四
      頁反面至第十五頁正面），是否可信，或係誤解被告原意所致，已值斟酌，況
      己○○提出之錄音帶，經本院當庭勘驗，亦未發現被告事後於對話中承認曾為
      陪標之指示（本院卷第六八、七五頁），自難認被告有何「任意圍標」之行為
      ，或違反修正前政府採購法第八十七條各項規定情事，則被告是否確有公訴意
      旨所指違背法令圖利他人之犯罪事實，即屬不能證明。
  (五)依上所述，公訴人所舉之證據不足以證明被告犯罪，此外本院復查無其他證據證
    明被告確有公訴人所指之犯行，不能證明犯罪，自應諭知無罪判決。
據上論斷，應依刑事訴訟法第三百零一條第一項，判決如主文。
本案經檢察官陳鈴香到庭執行職務。
中      華      民      國    九十二    年      九      月     十二     日
                                      臺灣嘉義地方法院刑事第二庭
                                          法  官  廖  政勝
右正本證明與原本無異。
如不服本判決，應於判決送達後十日內向本院提出上訴狀( 應附繕本 )。告訴人或被
害人如對於本判決不服者，應具備理由請求檢察官上訴，其上訴期間之計算係以檢察
官收受判決正本之日期為準。
中      華      民      國    九十二    年      九      月     十二     日
                                         書記官  陳  湘  蓉


司法院資訊處製作；財團法人民間司法改革基金會備份。
